【裁判字號】    98,訴,118
【裁判日期】    990205
【裁判案由】    當選無效
【裁判全文】
臺灣屏東地方法院民事判決               98年度訴字第118號
原      告  甲○○
            庚○○
            乙○○
            丁○○
共      同
訴訟代理人  郭憲彰律師
被      告  戊○○
            己○○
            丙○○
            辛○○
共      同
訴訟代理人  柳聰賢律師
上列當事人間當選無效事件，本院於民國99年1 月22日言詞辯論
終結，判決如下：
    主      文
原告之訴駁回。
訴訟費用由原告負擔。
    事實及理由
一、原告主張：民國98年2 月14日屏東縣萬丹鄉農會舉行第16屆
    農事小組會員代表選舉，原告甲○○及被告戊○○均為竹林
    村之候選人，原告庚○○及被告己○○均為社口村之候選人
    ，原告乙○○及被告丙○○均為水泉村之候選人，原告丁○○及被告辛○○均為香社村之候選人。詎被告戊○○竟與推
    派其參選之陳桔清共同基於賄選之犯意，由陳桔清於98年農
    曆過年期間，以每票新台幣（下同）2,000 元之代價，向竹
    林村有選舉權之薛天寶、薛天祥買票，刑事部分，被告戊○○業經本院刑事庭以98年度易字第367 號判處有期徒刑4 月
    ，如易科罰金以1,000 元折算1 日，緩刑2 年，並應向公庫
    支付2 萬元確定。被告己○○之兄鄭永道為使己○○當選，
    則以每票3,000 元之代價，向社口村有選舉權之林先曲、陳
    正義買票，刑事部分，鄭永道業經本院刑事庭以98年度易字
    第366 號判處有期徒刑5 月，如易科罰金以1,000 元折算1
    日確定，另鄭永道向吳安強、吳界勝、鄭新傳、林秀香、鄭
    陳月秀或其家人買票部分，則因退還賄款或無法證明，經檢
    察官對吳安強等人為不起訴處分確定。被告丙○○為求當選
    ，則以每票3,000 元之代價，向水泉村有選舉權之李春發、
    李壽、李榮全、李榮木、李順河、韓清雲、韓清標、李清賀
    、李生財（原告誤載為李昇財）買票，刑事部分，被告丙○○業經本院刑事庭以98年度易字第354 號判處有期徒刑10月
    ，緩刑3 年，並應向公庫支付10萬元確定。被告辛○○為求
    當選，亦以每票1,000 元之代價，向香社村有選舉權之蘇阿
    赫、蘇添福、宋坤地買票，並分別交付1 萬元、4,000 元予
    傅大海及宋定安，以向其他有選舉權之人買票，刑事部分，
    被告辛○○業經本院刑事庭以98年度簡字第881 號判處有期
    徒刑8 月，緩刑3 年，並應向公庫支付12萬元確定。被告戊○○、丙○○、辛○○對於有選舉權之人交付財物，而約其
    為選舉權一定之行使，觸犯農會法第47條之1 第1 項第2 款
    之罪，原告甲○○、乙○○、丁○○各為與其等同選區之候
    選人，各得依農會法第47條之4 第1 項規定，請求宣告其等
    之當選無效。又被告丙○○得票80票，較諸原告乙○○得票
    78票，僅多出2 票，被告己○○得票77票，較諸原告庚○○
    得票61票，僅多出16票，惟被告丙○○買票之對象經查獲者
    多達7 人，鄭永道為己○○買票之對象，依偵查卷內之資料
    所示，至少在25人以上，被告丙○○、己○○當選票數不實
    ，足認有影響選舉結果之虞，原告乙○○、庚○○各得以此
    請求宣告其等之當選無效等情，並聲明：(一)98年2 月14日舉
    行之屏東縣萬丹鄉農會第16屆農事小組會員代表選舉竹林村
    部分被告戊○○之當選無效。(二)98年2 月14日舉行之屏東縣
    萬丹鄉農會第16屆農事小組會員代表選舉社口村部分被告己○○之當選無效。(三)98年2 月14日舉行之屏東縣萬丹鄉農會
    第16屆農事小組會員代表選舉水泉村部分被告丙○○之當選
    無效。(四)98年2 月14日舉行之屏東縣萬丹鄉農會第16屆農事
    小組會員代表選舉香社村部分被告辛○○之當選無效。
二、被告則以：當選無效之訴係形成之訴，提起當選無效之訴以
    在法律上有撤銷權為前提，原告依農會法第47條之4 第1 項
    規定，提起當選無效之訴，請求宣告被告戊○○、丙○○、
    辛○○之當選無效，惟被告戊○○、丙○○、辛○○雖均因
    賄選行為被判處罪刑確定，但均經為緩刑之宣告，依同條第
    4 項規定，原告根本不得對被告戊○○、丙○○、辛○○提
    起當選無效之訴，此部分原告之請求顯無理由。又原告主張
    被告丙○○之得票僅較原告乙○○多出2 票，被告己○○之
    得票僅較原告庚○○多出16票，被告丙○○買票超過2 票，
    被告己○○之兄鄭永道為其買票至少25票，以致被告丙○○
    、己○○之當選票數不實，足認有影響選舉結果之虞云云，
    姑不論其主張並非真實，縱令屬實，因農會法並無與公職人
    員選舉罷免法第120 條第1 項第1 款相同之規定，原告以此
    請求宣告被告丙○○、己○○當選無效，於法無據，亦非有
    理由等語，資為抗辯，並聲明：原告之訴駁回。
三、屏東縣萬丹鄉農會於98年2 月14日舉行第16屆農事小組會員
    代表選舉，竹林村部分被告戊○○得票69票當選，原告甲○○得票55票落選；社口村部分被告己○○得票77票當選，原
    告庚○○得票61票落選；水泉村部分被告丙○○得票80票當
    選，原告乙○○得票78票落選；香社村部分被告辛○○得票
    88票當選，原告丁○○得票11票落選。又該次會員代表選舉
    ，被告戊○○、丙○○、辛○○因對於有選舉權之人交付財
    物，而約其為選舉權一定之行使，犯農會法第47條之1 第1
    項第2 款之罪，分別經本院刑事庭以98年度易字第367 號、
    98年度易字第354 號及98年度簡字第881 號判處罪刑確定，
    被告戊○○部分為有期徒刑4 月，如易科罰金以1,000 元折
    算1 日，緩刑2 年，並應向公庫支付2 萬元，被告丙○○部
    分為有期徒刑10月，緩刑3 年，並應向公庫支付10萬元，被
    告辛○○部分為有期徒刑8 月，緩刑3 年，並應向公庫支付
    12萬元。另被告鄭文永之兄鄭永道亦因同一罪名，經本院刑
    事庭以98年度易字第366 號判處有期徒刑5 月，如易科罰金
    以1,000 元折算1 日確定，被告己○○則因賄選罪嫌不足，
    經臺灣屏東地方法院檢察署檢察官以98年度選偵字第10號為
    不起訴處分確定各事實，為兩造所不爭執，並有東縣萬丹鄉
    農會函復本院之候選人得票數及當選名單暨本院98年度易字
    第367 號、98年度易字第354 號、98年度簡字第881 號、98
    年度易字第366 號刑事判決附卷可稽，復經本院調閱各該刑
    事偵、審卷宗查明屬實。
四、本件之爭點為：(一)原告依農會法第47條之4 規定，請求宣告
    被告戊○○、丙○○、辛○○當選無效，是否有理由？(二)原
    告以當選票數不實，足認有影響選舉結果之虞，請求宣告被
    告丙○○、己○○當選無效，是否於法有據？茲分別論述如
    下：
(一)、按候選人犯第47條之1 第1 項第或前條第1 項之罪者，廢止
    其候選人資格；已當選者，其當選為無效。前3 項有第46條
    之1 第2 項但書之情形者，不在此限。農會法第47條之4 第
    1 項、第4 項定有明文。又農會法第46條之1 第2 項但書之
    情形，係指受緩刑宣告或經判處6 個月以下有期徒刑得易科
    罰金者。查被告戊○○、丙○○、辛○○參加屏東縣萬丹鄉
    農會第16屆農事小組會員代表選舉，雖因對於有選舉權之人
    交付財物，而約其為選舉權一定之行使，犯農會法第47條之
    1 第1 項第2 款之罪，經判處罪刑確定，惟其等均受緩刑之
    宣告，已據前述，則依農會法第47條之4 第4 項規定，自不
    得依同條第1 項規定宣告其等當選無效。原告徒以被告戊○○、丙○○、辛○○犯農會法第47條之1 第1 項第2 款之罪
    ，即請求宣告其等當選無效，尚難謂有理由。
(二)、按當選人當選票數不實，足認有影響選舉結果之虞者，同一
    選舉區之候選人得以當選人為被告，自公告當選人名單之日
    起30日內，向該管轄法院提起當選無效之訴，公職人員選舉
    罷免法第120 條第1 項第1 款固定有明文，惟此一規定於農
    會之選舉並無適用之餘地，且農會法亦無相同或類似之規定
    。原告主張被告丙○○之得票僅較原告乙○○多出2 票，被
    告己○○之得票僅較原告庚○○多出16票，而被告丙○○買
    票之數量多達7 票，被告己○○之兄鄭永道之兄為其買票或
    涉嫌為其買票之數量在25票以上，縱使足認有影響選舉結果
    之虞，亦非所謂「當選票數不實」之情形，且農會之選舉，
    並無當選人當選票數不實足認有影響選舉結果之虞，即得提
    起當選無效之訴之規定，則原告以此為由，請求宣告被告丙○○、鄭永川當選無效，即屬於法無據。
五、綜上所述，本件原告提起當選無效之訴，請求宣告98年2 月
    14日與行之屏東縣萬丹鄉農會第16屆農事小組會員代表選舉
    ，竹林村部分被告戊○○之當選無效，社口村部分被告己○○之當選無效，水泉村部分被告丙○○之當選無效，香社村
    部分被告明科之當選無效，均非有理由，應予駁回。
六、據上論結，本件原告之訴為無理由，依民事訴訟法第78條、
    第85條第1 項前段，判決如主文。
中    華    民    國    99    年    2     月    5     日
                    民事第一庭    法  官  春生
正本係照原本作成。
如不服本判決，應於收受送達後20日內向本院提出上訴書狀，其
未表明上訴理由者，應於提出上訴後20日內向本院補提理由書狀
（均須按他造當事人之人數附繕本）。
中    華    民    國    99    年    2     月    8     日
                                書記官  蘇雅慧

司法院資訊處製作；財團法人民間司法改革基金會備份。
